【裁判字號】    97,易,2928
【裁判日期】    971231
【裁判案由】    背信
【裁判全文】
臺灣板橋地方法院刑事判決              97年度易字第2928號
公  訴  人  臺灣板橋地方法院檢察署檢察官
被      告  甲○○○
被      告  丙○○
共      同
選任辯護人  鄭三川律師
            張曼隆律師
上列被告因背信案件，經檢察官提起公訴（九十六年度偵字第一
八六九七號、九十七年度偵字第二三○二七號），本院判決如下
：
    主  文
甲○○○、丙○○均無罪。
    理  由
一、公訴意旨略以：「緣告訴人戊○○（原名黃淑英）所有坐落
    於花蓮縣花蓮市○○段0000－0000地號、門牌號碼
    花蓮縣花蓮市○○街六號之房屋及該建物坐落之基地（以下
    稱系爭房地）將遭臺灣花蓮地方法院以八十九年度執字第四
    四七○號查封，並定期於民國九十一年六月二十五日公開拍
    賣，告訴人因於拍賣前已私下與第三人己○○約定將系爭房
    地以新臺幣（下同）二百五十萬元出售予己○○，惟己○○
    恐購入法拍屋將有困擾，遂要求告訴人先委由他人出具人頭
    標得系爭房地，其投標保證金及契稅共計四十三萬元由己○○先行墊付，告訴人與己○○並於拍賣前乙日即九十一年六
    月二十四日簽訂『房屋土地買賣預約書』，除約定系爭屋地
    總價款為二百五十萬元外，並定明由告訴人以三萬元之代價
    ，委由甲○○○借用知情之被告丙○○即被告甲○○○之子
    名義，於拍賣當日透過慶豐投資顧問有限公司（下稱慶豐公
    司）進行代標作業，先由慶豐公司負責人吳吉成向花蓮地方
    法院標得該屋以取得臺灣花蓮地方法院不動產權利移轉證書
    。告訴人並依其與被告甲○○○口頭之約定，將系爭房地於
    九十一年九月五日登記於被告丙○○名下，是以被告甲○○○及丙○○均為為他人處理事務之人。詎被告甲○○○及丙○○明知渠等於上開投標作業中，僅為出具人頭以買受該屋
    之人，負有將系爭房地所有權移轉予己○○之義務，竟共同
    意圖為自己不法之利益，拒將系爭房地所有權移轉予己○○
    ，被告丙○○除於九十一年底自己入住該屋外，並自九十三
    年十一月間起，將系爭房地出租予不知情之第三人王文德至
    九十六年十月三十一日，而收受相當於三十二萬四千元租金
    之不當得利，致告訴人依照上開『房屋土地買賣預約書』需
    償還己○○前開投標保證金及契稅四十三萬元及賠償違約金
    四十三萬元等共計八十六萬元，並損失原本預期可獲得出售
    該屋予己○○之利潤。」等情，因認被告甲○○○、丙○○
    均涉犯刑法第三百四十二條第一項之背信罪嫌。
二、按犯罪事實應依證據認定之，無證據不得認定犯罪事實，刑
    事訴訟法第一百五十四條第二項定有明文。又認定犯罪事實
    所憑之證據，雖不以直接證據為限，間接證據亦包括在內，
    然而無論直接或間接證據，其為訴訟上之證明，須於通常一
    般之人均不致有所懷疑，而得確信其為真實之程度者，始得
    據為有罪之認定，倘其證明尚未達到此一程度，而有合理之
    懷疑存在時，事實審法院在心證上無從為有罪之確信，自應
    為無罪之判決，最高法院七十六年度台上字第四九八六號判
    例意旨闡示甚明。另告訴人之告訴，係以使被告受刑事訴追
    為目的，是其陳述是否與事實相符，仍應調查其他證據以資
    審認，此亦有最高法院五十二年度台上字第一三○○號判例
    可資參照。再者刑法之背信罪，必須違背任務之行為係為圖
    取不法利益，或圖加不法損害之手段，始得成立，至該條所
    謂意圖為自己或第三人得不法利益一語，原指自己或第三人
    在法律上不應取得之利益，意圖取得或使其取得者而言，如
    果在法律上可得主張之權利，即屬正當利益，雖以非法方法
    使其實現，僅屬於手段不法，無構成背信罪之餘地；且刑法
    第三百四十二條之背信罪，以有取得不法利益或損害本人利
    益之意圖為必要，若無此意圖，即屬缺乏意思要件，縱有違
    背任務之行為，並致生損害於本人之財產或其他利益，亦難
    律以本條之罪，最高法院二十一年上字第一五七四號、三十
    年上字第一二一○號判例亦可為參照。
三、本件公訴人認被告涉有背信罪嫌，無非以上揭事實，業據告
    訴人戊○○指訴明確，且被告二人亦不否認其等乃與告訴人
    約定為人頭而為他人處理事務之人之事實，復有證人己○○
    之證述及卷附房屋買賣土地預約書、慶豐投顧代標契約書、
    臺灣花蓮地方法院不動產權利移轉證書暨其所附強制執行事
    件不動產附表、花蓮市○○段土地登記謄本、本院九十五年
    度板簡字第一一一八號民事案件宣示判決筆錄、被告丙○○
    與第三人王文德簽立之租賃契約書影本等，為其論據。訊之
    被告甲○○○、丙○○固坦認確受告訴人之委託，由被告丙○○擔任人頭購買上開房地，且迄今尚未辦理所有權移轉登
    記予告訴人或其指定之人，亦未返還房地予告訴人，且實際
    上亦有使用該房屋居住及出租予他人之情形，惟堅詞否認有
    背信犯行，辯稱以被告丙○○名義購得該房地後，告訴人又
    就該房地以被告丙○○名義向銀行辦理抵押貸款，嗣伊等要
    求告訴人儘快辦理過戶，告訴人均未置理，而其後告訴人要
    求過戶時，因上開貸款向來之還款與利息均由伊等負擔，乃
    要求告訴人應先清償貸款後再行辦理過戶及交付房地；而被
    告丙○○自取得房地所有權之當年即遷入該屋居住，此係經
    告訴人之同意，並由告訴人交付鑰匙使用，其後為繳付房貸
    之需，乃自九十二年起出租他人等語。
四、經查：
  (一)告訴人戊○○（原名黃淑英）所有坐落於花蓮縣花蓮市○○
    段１３４１、１３４１之４、１３４１之５地號、門牌號碼
    花蓮縣花蓮市○○街六號之房屋及該建物坐落之基地因將遭
    臺灣花蓮地方法院以八十九年度執字第四四七○號查封，並
    定期於九十一年六月二十五日公開拍賣，告訴人於拍賣前即
    與己○○商議，己○○同意以二百五十萬元購買系爭房地，
    惟己○○因慮及直接向法院標購法拍屋可能產生不必要之困
    擾，乃要求告訴人先委由他人出面標購系爭房地，標得後再
    移轉登記予鄞俊義，並約定投標保證金及契稅共計四十三萬
    元由己○○先行墊付，告訴人於得被告甲○○○及丙○○之
    同意後，即與己○○遂於拍賣前乙日即九十一年六月二十四
    日簽訂「房屋土地買賣預約書」，除約定系爭屋地總價款為
    二百五十萬元外，並定明由告訴人向臺灣花蓮地方法院標購
    系爭房地，再委由被告甲○○○借用被告丙○○名義辦理移
    交登記等事宜，鄞俊義並即交付四十三萬予告訴人，嗣告訴
    人即於九十一年六月二十五日拍賣當日經委辦代書丁○○之
    處理，委由慶豐公司進行代標作業，先由慶豐公司負責人吳
    吉成向臺灣花蓮地方法院標得系爭房地，並於同年七月五日
    取得臺灣花蓮地方法院核發之不動產權利移轉證書，再依告
    訴人之指示於九十一年九月五日將系爭房地辦理所有權移轉
    登記於被告丙○○名下等情，業據被告甲○○○及丙○○、
    告訴人戊○○及證人己○○分別於偵查及本院審理中供陳一
    致，並有卷附房屋土地買賣預約書、慶豐投資顧問有限公司
    代標契約書、臺灣花蓮地方法院不動產權利移轉證書、土地
    登記第二類謄本及建物第二類登記謄本在卷可稽，此部分事
    實足堪認定。又被告丙○○於辦理所有權移轉登記而取得系
    爭房地所有權後，迄今仍未依原計劃辦理所有權移轉登記予
    告訴人或告訴人所指定之第三人，並於九十一年間即遷入系
    爭房屋居住約乙個月，嗣再於九十二年間起即出租他人使用
    迄今等事實，亦為被告二人供承不諱，核與告訴人之指訴及
    證人己○○之證述相為合致，復有租賃契約書乙份存卷可參
    ，亦可認定。是以被告二人與告訴人間具委任關係而為之處
    理上開事務，且迄未依原約定內容辦理所有權移轉登記，並
    復為自行使用、收益系爭房地之事實，當無疑義。則本件審
    度之重點，端在被告二人「就系爭房屋為使用收益」及「拒
    絕依告訴人之要求辦理所有權移轉登記予告訴人或其指定之
    人及返還房地」之作為與不作為，於客觀上是否可認屬「違
    背任務之行為」；及被告二人上開作為與不作為於主觀上可
    否認具為自己不法之利益或損害本人之利益之不法意圖。
  (二)按「所有人，於法令限制之範圍內，得自由使用、收益、處
    分其所有物，並排除他人之干涉。」，民法第七百六十五條
    定有明文。本件被告丙○○雖係依與告訴人間之委任關係而
    取得系爭房地之所有權，然其既係所有權人，依上開法律之
    規定自有任意使用、收益之權能，不因係因委任關係取得所
    有權而有所異。雖基於與告訴人間之委任關係，被告丙○○
    就系爭房地負移轉所有權之返還義務，然此不過係告訴人本
    於民事委任關係可得行使之請求權，尚不能因此限制被告丙○○本於所有人之地位而使用收益之權能，至多僅係告訴人
    得否依民法第五百四十一條之規定請求被告交付其因處理委
    任事務所收取之金錢、物品及孳息或移所取得之權利之另一
    債權問題。易言之，被告丙○○就系爭房地所為之使用、收
    益行為，既係本於合法權源，客觀上自不能認係違背任務之
    行為，主觀上亦不能認具為自己不法利益之意圖，而與刑法
    背信罪之構成要件不符。
  (三)再按委任契約當事人之任何一方，得隨時終止委任契約，民
    法第五百四十九條第一項亦規定甚明。查本件因被告遲未依
    約辦理所有權移轉登記予告訴人或其指定之第三人，被告甲○○○、告訴人戊○○及證人己○○三人乃於九十二年十一
    月間某日會同協商，三方同意由被告甲○○○簽發金額合計
    為四十三萬元之本票二紙予己○○，作為返還己○○先前支
    付投標定金之費用，並約定系爭房地即歸被告二人，不用再
    辦理所有權移轉登記予己○○，此經告訴人戊○○及證人己○○於審理中證述甚明（參審判筆錄第四頁、第五頁、第十
    頁、第十六頁、第十九頁）。上開協商既已約明被告無庸再
    依原委任關係之約定辦理所有權移轉登記，顯屬告訴人與被
    告間合意終止委任關係之意思表示，其等之間原存在之委任
    關係即因而終止，則被告拒絕就系爭房地辦理所有權移轉登
    記與交付告訴人或其指定之第三人，自亦無違背任務之可言
    。
  (四)縱認上開九十二年十一月間之協議不生委任關係合意終止之
    效力，或認此縱具合意終止之效力，然亦無礙於被告先前「
    就系爭房屋為使用收益」及「拒絕依告訴人之要求辦理所有
    權移轉登記予告訴人或其指定之人及返還房地」即已屬違背
    任務。惟被告丙○○就系爭房地所為之使用、收益行為係本
    於所有權人地位所為合法權利行使，客觀上自不能認係違背
    任務之行為，主觀上亦不能認具為自己不法利益之意圖，已
    如前述。又按「因契約互負債務者，於他方當事人未為對待
    給付前，得拒絕自己之給付。但自己有先為給付之義務者，
    不在此限。他方當事人已為部分之給付時，依其情形，如拒
    絕自己之給付有違背誠實及信用方法者，不得拒絕自己之給
    付。」，民法第二百六十四條定有明文，此即民法上之同時
    履行抗辯權：又按「受任人因處理委任事務，支出之必要費
    用，委任人應償還之，並付自支出時起之利息。」、「受任
    人因處理委任事務，負擔必要債務者，得請求委任人代其清
    償，未至清償期者，得請求委任人提出相當擔保。」，民法
    第五百四十六條第一項、第二項亦規定甚明，此即委任關係
    中委任人所負之償還費用代償債務。查依告訴人與慶豐公司
    所簽訂之「慶豐投資顧問有限公司代標契約書」明白約定：
    「以乙方（即慶豐公司人員乙○○）名義或乙方指定之第三
    人投標時，乙方於完成移轉登記後，應即將代標不動產轉移
    給甲方（即告訴人）或甲方指定之第三人，並於移轉同時以
    甲方或甲方指定之第三人名義向銀行申請銀行貸款，若銀行
    無法申貸甲方所欲貸之金額且核准申貸金額無法清償乙方全
    部之代墊款時，甲方需於移轉前將不足金額交付乙方，未交
    付前，乙方得拒絕辦理移轉登記。」。而系爭房地定價格為
    一百九十萬元，其中三十八萬為慶豐公司以己○○交付予告
    訴人之三十八萬元支付，餘一百五十二萬元價金則由慶豐公
    司代墊，而慶豐公司於拍得系爭房地取得所有權後，即按上
    開「慶豐投資顧問有限公司代標契約書」之約定，依告訴人
    指示辦理移轉登記予被告丙○○，嗣並以丙○○名義以系爭
    房地為抵押而向第一商業銀行花蓮分行辦理貸款，經核貸一
    百六十五萬元之款項後，由該銀行於九十一年十一月二十七
    日撥款至被告丙○○在該行設帳號為0000000000
    0號帳戶內，再自該帳戶於同年十二月二日轉帳至告訴人所
    委任之代書丁○○於同銀行所開設帳號為00000000
    000號帳戶內，此有第一商業銀行花蓮分行九十七年十月
    二十日（９７）一花字第００１９９號函附貸款申請書、不
    動產抵押權設定契約書、借據及撥款紀錄，與同銀行九十七
    年十一月十三日（９７）一花字第９７１１１３號函及所附
    交易傳票影本二份與開戶資料影本乙份等存卷可據。是以慶
    豐公司代系爭房地所代墊之一百五十二萬元款項確係由被告
    丙○○以自己名義貸款給付之事實，足堪認定。而告訴人自
    始至終均未給付是項代墊款予慶豐公司，慶豐公司亦未向告
    訴人請求給付，此經告訴人於審理中自承明確（參審判筆錄
    第八頁、第十一頁），顯見上述銀行貸款即係慶豐公司依與
    告訴人間簽訂「慶豐投資顧問有限公司代標契約書」之約定
    而為辦理，而使告訴人事實上免其自行支付不足代墊款之義
    務，則此項金錢借貸債務即係被告丙○○因處理委任事務所
    負擔必要債務，當無疑義。又丙○○辦理上開貸款後，即持
    續由其自行支付貸款本息，此被告二人供陳在卷，並有第一
    商業銀行花蓮分行九十七年十月二十日（９７）一花字第０
    ０１９９號函附放款攤還及收息記錄查詢單存卷可稽：而告
    訴人就是項貸款迄今未支付任何本金、利息或承擔其債務，
    此亦為告訴人是認無訛，甚且其尚於審理時為明確拒絕償付
    該等本金、利息及承擔尚未清償債務之表示（參審判筆錄第
    六頁、第十頁、第十二頁），是以被告丙○○依法自得請求
    告訴人返還已支付之本金利息並承擔尚未清償之貸款債務，
    此項償還費用代償請求權與告訴人本於委任關係之處理委任
    事務請求權（即請求被告丙○○辦理所有權移轉登記與交付
    房地之權）間亦具對價關係，依民法第二百六十四條之規定
    ，於告訴人未履行償還費用代償債務前，被告丙○○自得行
    使同時履行抗辯權，而拒絕自己所負辦理所有權移轉登記與
    交付房地義務之履行。則被告拒絕辦理所有權移轉登記與交
    付房地既屬合法抗辯權之行使，客觀上即不能認係違背任務
    之行為，主觀上亦非具有為自己不法所有或損害他人之意圖
    ，於刑法背信罪之構成要件即有未合。
  (五)綜上所述，本件被告就系爭房地之使用收益行為，既屬本於
    所有權人之合法權源所為之合法權利行使，自非違背任務或
    具為自己不法所有意圖主觀犯意之行為：且被告與告訴人告
    間亦已於九十二年十一月間即已合意終止委任關係，則被告
    拒絕就系爭房地辦理所有權移轉登記與交付告訴人或其指定
    之第三人，自亦無違背任務之可言；縱認其等之間委任關係
    尚未終止，被告拒絕辦理所有權移轉登記與交付房地亦屬民
    法同時履行抗辦權之合法行使，客觀上即不能認係違背任務
    之行為，主觀上亦非具有為自己不法所有或損害他人之意圖
    ，於刑法背信罪之構成要件均有未合，自不得以該罪相繩。
    此外，復查無其他積極事證可認被告有何犯行，本件應屬民
    事糾葛。宜循民事紛爭解決機制處理，循據前開之說明，被
    告二人犯罪尚屬不能證明，依法應為無罪之諭知。
據上論斷，應依刑事訴訟法第三百零一條第一項，判決如主文。
本件經檢察官陳伯均到庭執行職務。
中    華    民    國    97    年    12    月    31    日
                  刑事第十庭  審判長法  官  林海祥
                                    法  官  許炎灶
                                    法  官  楊博欽
以上正本證明與原本無異
如不服本判決應於送達後十日內向本院提出上訴狀
                                    書記官  呂妍旻
中    華    民    國    97    年    12    月    31    日


司法院資訊處製作；財團法人民間司法改革基金會備份。
